臺灣高雄地方法院民事判決
109年度簡上字第265號
上  訴  人  陳力旗  
被上訴  人  黃張簡月意

            黃重先  
            黃重元  
            沈翰鋒  

上  一  人
訴訟代理人  沈展宇  
            姜繼堯  
上列當事人間分割共有物事件，上訴人對於民國本院鳳山簡易庭
108年度鳳簡字第299號第一審判決提起上訴，經本院於民國111
年4月28日言詞辯論終結，判決如下：
    主      文
上訴駁回。
原判決主文第三項更正為「原告及被告黃重元、黃重先、黃張簡
月意共有坐落高雄市○○區○○○段○○○○○○地號如附圖編號1564-5（1
）、1564-5（2）所示土地上之門牌號碼高雄市○○區○○○路○○○號
建物，應予變價分割，所得價金依附表二所示之應有部分比例分
配」。
第二審訴訟費用由上訴人負擔。
    事實及理由
壹、程序事項：
一、按訴訟繫屬中為訴訟標的之法律關係，雖移轉於第三人，於
    訴訟無影響。前項情形，第三人經兩造同意，得聲請代移轉
    之當事人承當訴訟，民事訴訟法第254條第1項、第2項前段
    定有明文。查本件被上訴人黃重元於民國109年4月7日本件
    訴訟繫屬中，將其所有坐落高雄市○○區○○○段0000○0 地號土
    地(下稱系爭土地)之應有部分，因拍賣而移轉予訴外人曾榮
    俊，有土地登記謄本可稽（見原審卷一第41頁）。經原審對
    曾榮俊告知訴訟，曾榮俊迄未聲請承當訴訟，故依前引規定
    ，黃重元未脫離訴訟，仍為本件訴訟之當事人，合先敘明。
    　　　　　　
二、次按不變更訴訟標的，而補充或更正事實上或法律上之陳述
    者，非為訴之變更或追加，民事訴訟法第256條定有明文；
    而此規定，於第二審程序準用之，同法第463條亦有明定。
    又裁判分割共有物，屬形成判決，法院定共有物之分割方法
    ，固應斟酌當事人之聲明、共有物之性質、經濟效用及全體
    共有人之利益等，而本其自由裁量權為公平合理之分配，但
    並不受當事人聲明、主張或分管約定之拘束，當事人主張之
    分割方案，僅供法院參考而已。因此，當事人主張之分割方
    案僅為攻擊或防禦方法，縱使於訴訟中為分割方案之變更或
    追加，亦僅屬補充或更正事實上或法律上之陳述，而非訴之
    變更或追加。茲查，上訴人於原審請求將系爭土地及其上同
    段3296號建號即門牌號碼高雄市○○區○○○路00號建物(下稱系
    爭86號建物)，予以變價分割。上訴人就原判決所採分割方
    法不服，提起上訴，並於民國111年4月25日提出擴張上訴聲
    明狀，記載上訴聲明為：㈠原判決變價分割之方法廢棄。㈡上
    開廢棄部分，系爭土地予以變價分割，並將所得價金依土地
    共有人持分比例分配予共有人5人。㈡上開廢棄部分，坐落系
    爭土地之地上未保存登記建物門牌高雄市○○區○○○路00號，
    標示1564-5(1) 、1564-5(2) 、1564-5(3) 等建物，予以全
    部變價分割，並將所得價金，依原審判決附表二所示建物共
    有人持分比例分配予具所有權之共有人黃重元、黃重先、黃
    張簡月意及黃重光或上訴人。上訴人所稱擴張上訴聲明，乃
    係於不變更訴訟標的情形下所為事實上陳述之補充，非為訴
    之變更或追加，合先敘明。
三、被上訴人黃重元、黃重先、黃張簡月意經合法通知，未於言
    詞辯論期日到場，核無民事訴訟法第386條各款所列情形，
    爰依上訴人之聲請，由其一造辯論而為判決。
貳、實體部分：
一、上訴人主張：系爭土地為兩造所共有，應有部分比例如附表
    一所示，坐落系爭土地如附圖編號1564-5(1) 、1564-5(2) 
    、1564-5(3)部分上之系爭86號建物，則為上訴人與被上訴
    人黃重元、黃重先、黃張簡月意所共有，應有部分比例如附
    表二所示。兩造就系爭土地及系爭86號建物依其使用目的並
    非不能分割，且並無不分割之特約，惟不能達成分割之協議
    ，為此，爰依民法第823 條、第824條規定訴請裁判分割等
    語。並於原審聲明：請求判決將系爭土地依上訴人及被上訴
    人黃重元、黃重先、黃張簡月意、沈翰鋒所持分之所有權，
    及系爭86號建物依照上訴人及被上訴人黃重元、黃重先、黃
    張簡月意所持分之所有權，予以變價分割。
二、被上訴人沈翰鋒則以：沈翰鋒所有高雄市○○區○○○段000○號
    即門牌號碼高雄市○○區○○○路00號建物(下稱系爭88號建物)
    之一部，係坐落在系爭土地上如附圖編號1564-5(3)部分，
    而系爭88號建物係沈翰鋒之父親即訴外人沈水池於81年間因
    買賣而取得，購入後長期供家人及子孫居住使用，迄今未另
    為增建；沈水池於81年2 月28日另向訴外人黃宗仁購買系爭
    土地應有部分6％，沈水池嗣於104年11月17日死亡，由沈翰
    鋒分割繼承系爭土地之應有部分及系爭88號建物。沈水池購
    買系爭土地時，其前手黃宗仁與其餘共有人就系爭土地已訂
    有分管契約，沈水池、沈翰鋒因此承受前共有人之分管契約
    ，合法使用系爭88號建物坐落之系爭土地如附圖編號1564-5
    (3)部分。倘將系爭土地全部變價分割，系爭88號建物日後
    有被迫拆遷之可能，影響沈翰鋒權益甚鉅，故系爭土地如附
    圖編號1564-5(3)、1564-5(4)部分土地應分割為沈翰鋒單獨
    所有，其餘土地同意變價分割，沈翰鋒分得之土地如有超過
    或不足部分，再依土地公告現值與其他共有人互為找補等語
    。
三、被上訴人黃重元、黃重先、黃張簡月意未於言詞辯論期日到
    場，亦未提出書狀為任何聲明或陳述。
四、原審判決兩造共有之系爭土地如附圖編號1564-5(3)、1564-
    5(4)部分分割予沈翰鋒單獨所有，其餘土地予以變價分割，
    所得價金由上訴人、黃重元、黃重先、黃張簡月意各分配4
    分之1；沈翰鋒應分別給付上訴人、黃重元、黃重先、黃張
    簡月意新臺幣（下同）12,672元；另上訴人及黃重元、黃重
    先、黃張簡月意共有之系爭86號建物應予變價分割，所得價
    金依附表二所示之應有部分比例分配。上訴人就原判決所採
    分割方案不服，提起上訴，上訴聲明如前所載。被上訴人沈
    翰鋒則答辯聲明：上訴駁回。　　
五、本院之判斷：
　㈠按各共有人，除法令另有規定外，得隨時請求分割共有物。
    但因物之使用目的不能分割或契約訂有不分割之期限者，不
    在此限。又共有物之分割，不能協議決定者，法院得依任何
    共有人之聲請，為裁判分割。民法第823條第1項、第824條
    第2項分別定有明文。上訴人主張系爭土地為兩造所共有，
    應有部分如附表一所示，系爭86號建物則為上訴人與黃重元
    、黃重先、黃張簡月意所共有，應有部分各4分之1，而兩造
    就系爭土地及86號建物未以契約約定不分割，又無因使用目
    的而無法分割之情形等情，此有土地登記謄本、高雄市稅捐
    稽徵處大寮分處107年3月31日高市稽寮房字第1079103581號
    函、高雄市政府地政局大寮地政事務所109年5月29日高市地
    寮測字第10970562700號函、高雄市政府工務局109年6月2日
    高市工務建字第10935196800號函、高雄市政府農業局109年
    6月3日高市農務字第10931877000號函各1份在卷可憑(見原
    審卷一第115至118頁、原審卷二第27至28頁、第43頁、第53
    頁)，堪信為真，故上訴人請求裁判分割系爭土地及系爭86
    號建物，洵屬正當，自應准許。
　㈡次按共有物之分割，依共有人協議之方法行之。分割之方法
    不能協議決定，或於協議決定後因消滅時效完成經共有人拒
    絕履行者，法院得因任何共有人之請求，命為下列之分配：
    一、以原物分配於各共有人。但各共有人均受原物之分配顯
    有困難者，得將原物分配於部分共有人。二、原物分配顯有
    困難時，得變賣共有物，以價金分配於各共有人；或以原物
    之一部分分配於各共有人，他部分變賣，以價金分配於各共
    有人。民法第824條第1、2項分別定有明文。另按「共有人
    因共有物分割之方法不能協議決定，而提起請求分割共有物
    之訴，應由法院依民法第824 條命為適當之分配，不受任何
    共有人主張之拘束，即不得以原告所主張分割方法之不當，
    遽為駁回分割共有物之訴之判決。」、「按分割共有物，以
    消滅共有關係為目的。法院裁判分割共有土地時，除因該土
    地內部分土地之使用目的不能分割（如為道路）或部分共有
    人仍願維持其共有關係，應就該部分土地不予分割或准該部
    分共有人成立新共有關係外，應將土地分配於各共有人單獨
    所有。」、「分割共有物固不受分管契約之拘束，惟儘量依
    各共有人使用現狀定分割方法，以維持現狀，減少共有人所
    受損害，當不失為裁判分割斟酌之一種原則。」、「按定共
    有物分割之方法，固可由法院自由裁量，但仍應斟酌各共有
    人之意願、共有物之性質、價格、分割前之使用狀態、經濟
    效用、分得部分之利用價值及全體共有人之利益等有關情狀
    ，定一適當公平之方法以為分割。」，最高法院49年度台上
    字第2569號、69年度台上字第1831號判決、82年度台上字第
    1990號及96年度台上字第108 號判決要旨可資參照。
　㈢本件共有物之適當分割方法為何？
　1.坐落系爭土地上之建物現況？
　⑴經查，系爭86號建物及其附屬之鐵皮建物分別坐落系爭土地
    如附圖編號1564-5（2）、1564-5（1）部分（占用面積分別
    為90平方公尺、29平方公尺）；另與系爭86號建物相鄰之系
    爭88號建物之一部則坐落系爭土地如附圖編號1564-5（3）
    部分（占用面積14平方公尺），系爭86號建物及系爭88號建
    物各自有獨立之出入口，使用及構造均獨立等情，有原審勘
    驗筆錄、現場照片及大寮地政事務所109年5月5日寮法土字
    第13300號分割測量成果圖(即附圖）附卷可稽（見原審卷一
    第249-265頁、原審卷二第9-13頁）。
　⑵上訴人固主張坐落在附圖編號1564-5（3）部分上者係系爭86
    號建物云云，並提出系爭86號建物於97年遭假扣押查封時大
    寮地政事務所97年5月繪製之暫編建號3086號建物測量成果
    圖（下稱97年測量圖）、暫編林園區王公廟段3086建號建物
    登記謄本及房屋稅籍證明書為其論據（見本院卷第125-129
    頁）。參諸上訴人提出之97年測量圖記載：系爭86號建物一
    層面積154.6平方公尺、二層面積116.8平方公尺、總面積27
    1.4平方公尺，且坐落位置包含附圖編號1564-5（3）部分等
    情（見本院卷第125頁），另系爭86號建物之房屋稅籍證明
    書亦登記總面積為271.4平方公尺（見本院卷第129頁），雖
    與附圖之測量結果就編號1564-5（3）部分有所歧異。
　⑶然系爭86號建物係未保存登記建物，此觀系爭土地登記謄本
    標示地上建物建號為空白即明（見原審卷二第39頁）。系爭
    86號建物除於97年曾遭假扣押查封外，另於104年7月16日因
    遭聲請查封，經屏東縣屏東地政事務所派員前往測量，測量
    結果一層面積141.71平方公尺、二層面積95.58平方公尺、
    屋頂突出物3.84平方公尺，總面積241.13平方公尺，且坐落
    位置不包含附圖編號1564-5（3）部分，有屏東縣屏東地政
    事務所104年7月16日建物測量成果圖（下稱104年測量圖）
    及104年8月11日登記之暫編建號3296號建物登記謄本可參（
    見原審卷二第119-120頁）；復於108年3月28日又因聲請查
    封，經大寮地政事務所再次派員前往測量，測量結果與104
    年測量圖相同，坐落位置不包含附圖編號1564-5（3）部分
    等情，此有大寮地政事務所108年3月28日建物測量成果圖（
    下稱108年測量圖）為證（見本院卷第172頁）。綜觀系爭86
    號建物之歷次測量結果，除97年測量圖曾將附圖編號1564-5
    （3）部分列入系爭86號建物之坐落範圍外，其餘104年測量
    圖、108年測量圖及附圖均顯示附圖編號1564-5（3）部分非
    屬系爭86號建物占用之位置。
　⑷另系爭86號建物之房屋稅起課日期為67年1月，課稅面積為一
    層樓加強磚造92.6平方公尺，於72年1月增列二層樓加強磚
    造面積106.3平方公尺、79年7月增列一層樓鋼鐵造面積37.8
    平方公尺，合計236.7平方公尺；嗣於97年7月另因參考上開
    97年暫編建號3086號建物之測量結果，增列一層樓及二層樓
    鋼鐵造各10.5平方公尺、騎樓13.7平方公尺，合計面積271.
    4平方公尺，有上訴人提出之房屋稅籍證明書、高雄市稅捐
    稽徵處大寮分處110年12月14日高市稽寮房字第1109159862
    號函檢附之房屋平面圖及本院110年12月16日公務電話紀錄
    可憑（見本院卷第165-171、173頁）。可知系爭86號建物之
    原課稅面積僅記載236.7平方公尺，嗣因97年測量結果，始
    增加總面積為271.4平方公尺，且原課稅面積與104年測量圖
    、108年測量圖之測量總面積241.13平方公尺較為相近。
　⑸此外，上訴人係於107年10月23日在本院107年司執字第25961
    號清償債務事件之強制執行程序拍得系爭86號建物權利範圍
    4分之1，經本院於107年12月21日核發不動產權利移轉證書
    予上訴人，並於權利移轉證書及拍賣公告上均登載系爭86號
    建物總面積為241.13平方公尺，上訴人取得權利範圍4分之1
    ，有該權利移轉證書及拍賣公告可參（見原審卷一第13-14
    、91頁），核與104年及108年之測量結果相符，益徵系爭86
    號建物總面積應為241.13平方公尺，且為上訴人投標時所明
    知。
　⑹再者，系爭88號建物係60年1月1日建築完成之2層加強磚造建
    物，一層面積138.5平方公尺、二層面積103.5平方公尺，騎
    樓9.5平方公尺，總面積251.5平方公尺，建物坐落地號為王
    公廟段1564-4地號，所有權人為沈翰鋒，有建物登記謄本為
    憑（見原審卷一第181頁），可知系爭88號建物之一層樓及
    騎樓面積合計148平方公尺。但王公廟段1564-4地號土地之
    登記面積為136平方公尺，有土地登記第一類謄本可參（見
    原審卷一第353頁），小於系爭88號建物之一層樓及騎樓合
    計面積，可見系爭88號建物之坐落位置應超出1564-4地號土
    地範圍。又系爭土地前所有權人黃宗瑤曾出售林園區王公段
    1564地號土地4.3坪予黃宗仁（按：系爭土地係自王公段156
    4地號土地分割出者），黃宗仁再於81年5月21日與沈翰鋒之
    父沈水池簽署協議書，約定因法令不符無法分割，故由黃宗
    仁將系爭土地面積4.3坪之所有權持分移轉予沈水池等語，
    有沈翰鋒提出之買賣契約書及協議書為憑（見原審卷一第19
    9、201頁） ，而沈水池向黃宗仁購入之4.3坪換算後約14.2
    1平方公尺，核與系爭88號建物占用系爭土地如附圖編號156
    4-5（3）部份面積14平方公尺大致相符，是沈翰鋒辯稱其父
    係因系爭88號建物亦占用系爭土地，故於81年間向系爭土地
    共有人購入系爭土地之應有部分6％，應堪採信。
　⑺綜合上情以觀，系爭86號建物之歷次測量結果，除97年測量
    圖曾將附圖編號1564-5（3）部分列入系爭86號建物之坐落
    範圍外，其餘104年測量圖、108年測量圖及附圖均顯示附圖
    編號1564-5（3）部分非屬系爭86號建物占用之位置，且系
    爭86號建物之原課稅面積236.7平方公尺，與104年測量圖、
    108年測量圖之測量總面積241.13平方公尺較為接近，另沈
    水池購入之系爭土地面積亦與附圖所示系爭88號建物占用系
    爭土地面積大致相符，堪認97年測量圖之測量結果應有錯誤
    ，附圖之測量結果應較可採。從而，坐落系爭土地上如附圖
    編號1564-5（3）部分之建物乃沈翰鋒所有之系爭88號建物
    ，而系爭86號建物及其附屬之鐵皮建物則分別坐落系爭土地
    如附圖編號1564-5（2）、1564-5（1）部分（占用面積分別
    為90平方公尺、29平方公尺），堪以認定。
　2.系爭土地之適當分割方法為何？
　⑴上訴人主張應將系爭土地全部予以變價分割（下稱甲方案）
    ，被上訴人沈翰鋒則主張應將系爭88號建物坐落之如附圖編
    號1564-5（3）部分及相鄰之1564-5(4)部分分配予沈翰鋒，
    其餘部分同意變價分割（下稱乙方案），其餘共有人則未提
    出分割意見。本院審酌系爭86號建物及其附屬之鐵皮建物分
    別坐落系爭土地如附圖編號1564-5（2）、1564-5（1）部分
    （占用面積分別為90平方公尺、29平方公尺）；另與系爭86
    號建物相鄰之系爭88號建物之一部則坐落系爭土地如附圖編
    號1564-5（3）部分（占用面積14平方公尺），業經本院認
    定如前。倘將系爭土地全部變價，恐將導致系爭土地所有權
    人與系爭88號建物所有權人不同，系爭88號建物占用系爭土
    地之部分日後有遭強制執行拆除之風險，使法律關係趨於複
    雜；反之，若將系爭88號建物占用系爭土地之部分分割予沈
    翰鋒單獨所有，則可使土地及建物產權歸於同一人，使法律
    關係趨於單純，又附圖1564-5（4）所示部分係系爭88號建
    物後門旁空地，現為鋪設柏油路面之道路，有原審勘驗筆錄
    及現場照片可佐(見原審卷二第9-13頁) ，將該1564-5（4）
    部分土地一併劃歸為沈翰鋒所有，亦可使系爭88號建物坐落
    之土地對外有適宜之聯絡，而免去可能成為袋地之問題。綜
    合上述理由，本院認沈翰鋒提出之乙方案，較符法律關係單
    純化及發揮經濟上效益，並有利於兩造就系爭土地所有權價
    值之實現，應屬可採。
　⑵系爭土地之登記面積為236平方公尺，沈翰鋒就系爭土地之應
    有部分比例為100 分之6，依其應有部分比例換算得受分配
    之土地面積為14.16平方公尺（計算式：236×6％=14.16)
　　；而依前揭分割方案，沈翰鋒分得之系爭土地附圖1564-5(3
    )、1564-5（4）所示部分面積合計18平方公尺 ，其所分配
    之面積已大於其應有部分比例，自有以金錢補償其他共有人
    之必要。沈翰鋒固主張願依土地公告現值即每平方公尺 11,
    000元與其他共有人互為找補。然本院107年度司執字第2596
    1號強制執行事件囑託黃登志建築師事務所鑑估系爭土地之
    市價為每平方公尺13,200元(見原審卷一第125頁) ，而鑑定
    人係參酌系爭土地地段等級、實質環境及市價等因素，估定
    系爭土地之價值，是上開鑑定人據以鑑定之參酌數據明確，
    其鑑定亦無何違反技術法規或與經驗法則相違背之情事等其
    他一切情狀，堪認上開鑑定結果可資採憑，且與公告現值相
    較，該鑑定結果較符合系爭土地實際現況價值，故本院認應
    以上開鑑定結果為金錢補償之依據。依此計算，沈翰鋒應分
    別補償上訴人及黃重元、黃重先、黃張簡月意各12,672元【
    計算式：（18-14.16）平方公尺×13,200元×1/4 ＝12,672元)
     ，其餘土地則參酌上訴人及沈翰鋒之意見，均以變價方式
    予以分割。
  3.系爭86號建物之適當分割方法為何？
　  系爭86號建物係二層樓加強磚造之未辦保存登記建物，現為
    上訴人與黃重元、黃重先、黃張簡月意所共有，權利範圍各
    4分之1，其主建物及附屬之鐵皮建物分別坐落系爭土地如附
    圖編號1564-5（2）、1564-5（1）部分（占用面積分別為90
    平方公尺、29平方公尺），業如前述。上訴人主張應將系爭
    86號建物予以變價分割，經原審採納此分割方案後，其餘共
    有人即黃重元、黃重先、黃張簡月意對此分割方法均未為反
    對之表示，堪認系爭86號建物之共有人應同意以變價方式分
    割系爭86號建物，且系爭86號建物若以變價方式與坐落之系
    爭土地併同處理，所能創造之經濟效益顯然較高。故本院認
    審酌系爭86號建物之使用現狀、整體利用之效益、各共有人
    之利益及兩造之意願等一切情狀，系爭86號建物以變賣方法
    分割，將變價所得依共有人應有部分比例予以分配為適當。
六、綜上所述，上訴人依民法第823 條及第824 條規定，請求分
    割系爭土地及系爭86號建物，為有理由。本院審酌原審就系
    爭土地所採乙方案所示分割方法，將附圖1564-5(3)、1564-
    5（4）所示部分土地分歸沈翰鋒單獨所有，並由沈翰鋒另補
    償其餘共有人每人各12,672元，其餘土地則予變價，價金由
    上訴人、黃重元、黃重先、黃張簡月意依應有部分比例分配
    ；就系爭86號建物採納上訴人主張之變價分割方案，係屬適
    當而無違誤。上訴人之上訴意旨指摘原判決不當，求予廢棄
    改採如甲方案所示之方案分割，並無理由，應駁回其上訴。
    另系爭86號建物係未辦保存登記建物，原判決主文第三項所
    載「高雄市○○區○○○段0000○號」實係104年查封時之暫編建
    號，且上訴人就系爭86號建物坐落之位置迭有爭執，爰將原
    判決主文第三項更正如主文所示，以資明確，附此敘明。
七、本件事證已臻明確，兩造其餘之攻擊或防禦方法及所用之證
    據，經本院斟酌後，認為均不足以影響本判決之結果，爰不
    逐一論述，附此敘明。
八、據上論結，本件上訴為無理由，判決如主文。 
中　　華　　民　　國　　111 　年　　5 　　月　　13　　日
                  民事第四庭  審判長法官  鄭子文
                              法      官  王宗羿
                              法      官  徐彩芳
以上正本係照原本作成。
本判決不得上訴。
中　　華　　民　　國　　111 　年　　5 　　月　　13　　日
                              書  記  官  吳綵蓁 
附表一：系爭土地之共有人暨應有部分比例
姓名  應有部分 陳力旗 400分之94 黃重元 400分之94 黃重先 400分之94 黃張簡月意 400分之94 沈翰鋒 100分之6 
附表二：系爭86號建物之共有人暨應有部分比例
姓名  應有部分 陳力旗 4分之1 黃重元 4分之1 黃重先 4分之1 黃張簡月意 4分之1